【裁判字號】    95,重上,307
【裁判日期】    950912
【裁判案由】    確認債權存在
【裁判全文】
臺灣高等法院民事判決                 95年度重上字第307號
上  訴  人  富一國際股份有限公司
法定代理人  甲○○
訴訟代理人  姚昭秀律師
複  代理人  洪志文律師
被  上訴人  乙○○
                        樓
訴訟代理人  徐婉蘭律師
上列當事人間請求確認債權存在事件，上訴人對於中華民國95年
5月12日臺灣臺北地方法院94年度訴字第3310號第一審判決提起
上訴，本院於95年8月29日言詞辯論終結，判決如下：
    主  文
上訴駁回。
第二審訴訟費用由上訴人負擔。
    事  實
甲、上訴人方面：
壹、聲明：
一、原判決廢棄。
二、上開廢棄部分，被上訴人在第一審之訴駁回。
貳、陳述：除與原判決記載相同者外，補稱略以：
一、被上訴人非大儷公司之債權人，提起本件確認訴訟並無法律
    上之利益。
二、上訴人從未自認積欠訴外人大儷公司貨款債務達1660萬4728
    元。
三、縱王克正與大儷公司之債權讓與無效，上訴人亦有受讓與人
    大儷公司之債權讓與通知，構成表見讓與之效力，亦生清償
    之效力。
四、縱王克正非屬有受領系爭債權之人，其亦屬系爭債權之準占
    有人。
乙、被上訴人方面：
壹、聲明：上訴駁回。
貳、陳述：除與原判決記載相同者外，補稱略以：
    上訴人在原審多次自認該公司在93年10月30日以前所積欠大
    儷科技股份有限公司之貨款金額為新台幣1660萬4728元。
    理  由
一、被上訴人主張：其對訴外人大儷科技股份有限公司（下稱大
    儷公司）有新台幣（下同）1500萬元之支票債權，業已取得
    確定支付命令（台灣桃園地方法院94年度促字第11017號）
    在案。而大儷公司於93年9月至11月間，陸續出貨予上訴人
    公司，累積貨款金額達美金312,924.8元（依各次出貨匯率
    換算合計1055萬1622元）。因大儷公司未清償被上訴人上開
    債務，被上訴人遂向原法院民事執行處聲請強制執行大儷公
    司對上訴人之系爭貨款債權（原法院94年度執字第19826 號
    ），執行法院業於民國94年6月6日及95年3月9日對上訴人核
    發300萬及700萬之扣押命令，惟均經上訴人聲明異議表示無
    此債務存在，因被上訴人為大儷公司之債權人，大儷公司對
    上訴人又有上開債權存在，為保全被上訴人之債權，爰依強
    制執行法第120條及民法第242條規定提起本件訴訟，請求(一)
    、確認上訴人對大儷公司有1000萬元之債務存在。(二)、上訴
    人應給付大儷公司1000萬元，其中300萬元自94年7月29 日
    起至清償日止按年息5%計算之利息，其餘700萬元自95年3
    月24日起至清償日止按年息5%計算之利息，並由被上訴人代
    為受領。
    上訴人則謂被上訴人對大儷公司並無債權，其提起本件確認
    訴訟，並無法律上之利益。且因大儷公司對訴外人王克正有
    5000萬元借款債務，大儷公司乃於93.10.30將對上訴人之
    1660萬4728元貨款債權讓與王克正。上訴人與王克正於94
    年3月21日於台北市信義區調解委員會成立調解，同意以600
    萬元達成和解，上訴人已給付王克正600萬元。上訴人對大
    儷公司之貨款債務業已消滅。縱大儷公司與王克正間之債權
    讓與無效，上訴人亦有受讓人與大儷公司之債權讓與通知，
    構成表見讓與之效力，上訴人對王克正之清償亦對大儷公司
    生效。縱王克正非屬有受領系爭債權之人，其亦屬系爭債權
    之準占有人，上訴人對其所為之給付，依民法第310條第2款
    規定，對大儷公司亦生清償之效力。又上訴人從未自認積欠
    大儷公司1660萬4728元債務。大儷公司對上訴人之債權，應
    扣除已付款、勿庸付款之樣品美金7053.723元、模具損失美
    金52000元、下游廠商扣款損失美金26562.190元等。上訴人
    給付王克正之600萬元，依民法第310條第3款規定，對大儷
    公司生清償效力等語。
    （原審為上訴人敗訴之判決，上訴人提起上訴。）
二、查台灣桃園地方法院中華民國94年4月6日94年度促字第
    11017 號確定支付命令命大儷公司向被上訴人清償1500萬元
    本息。被上訴人向原法院聲請對大儷公司強制執行（94年度
    執戊字第1982號），執行法院依被上訴人之聲請以94.6.6北
    院錦94執戊字第1982號執行命令禁止大儷公司於300萬元本
    息範圍內，收取對上訴人之債權或為其他處分，上訴人亦不
    得對大儷公司清償。上訴人於94.6.15，依強制執行法第119
    條規定對上開執行命令異議，執行法院以94.6.21通知被上
    訴人起訴。執行法院另依被上訴人之聲請以95.3.9執行命令
    禁止大儷公司於700萬元本息範圍內，收取對上訴人之債權
    或為其他處分，上訴人亦不得對大儷公司清償，上訴人復於
    95.3.14聲明異議。又訴外人王克正以其對大儷公司享有500
    0萬元之債權，大儷公司對上訴人享有1660萬4728元之債權
    ，經大儷公司於93.10.30將債權讓與王克正，王克正以上訴
    人為相對人，向台北市信義區調解委員會聲請調解成立內容
    ：上訴人應給付王克正1660萬4728元。94.3.21，雙方同意
    以600萬元達成和解等情，有被上訴人提出之上開支付命令
    、確定證明書、執行命令、聲明異議狀、執行法院通知，上
    訴人提出之調解書等可稽（見原審卷(一)第8-16、162頁、卷
    (二)第34-37頁），且為兩造所不爭執，堪認為真正。
三、被上訴人依強制執行法第120條1項規定，請求確認上訴人對
    大儷公司有1000萬元之債務存在。上訴人則以上開情詞置辯
    。經查：
(一)、上訴人謂被上訴人對大儷公司並無債權，其提起本件確認訴
    訟，無法律上之利益云云。
    查被上訴人對大儷公司有1500萬元本息債權，已如上述。上
    訴人此部分抗辯，自非非採。
(二)、上訴人抗辯大儷公司對訴外人王克正有5000萬元借款債務，
    大儷公司乃於93.10.30將對上訴人之1660萬4728元貨款債權
    讓與王克正。上訴人與王克正於94年3月21日於台北市信義
    區調解委員會成立調解，同意以600萬元達成和解，上訴人
    已給付王克正600萬元。上訴人對大儷公司之貨款債務業已
    清償消滅云云。被上訴人則否認大儷公司將其對上訴人之債
    權讓與王克正。
１、查上訴人雖提出債權讓與契約書影本乙紙為據，惟被上訴人
    否認為真正。上訴人所舉證人王克正於原審雖證述伊與大儷
    公司董事長潘閎隆訂立債權讓與契約云云，惟被上訴人提出
    照片，請其指認潘閎隆，王克正卻指認錯誤（見原審卷(二)第
    25頁背面、26頁背面），則王克正是否確與大儷公司董事長
    潘閎隆訂立債權讓與契約書，即有疑義。另王克正證稱伊有
    提示債權讓與契約書正本予上訴人，然證人蔡弦宇（即王克
    正委託處理本件債務之人）於原審證述「王先生提供支付命
    令、借據、債權讓與之影本，全部都是影本，正本王先生沒
    有拿給我」等語（見原審卷(二)第27頁），足見，王克正並未
    提示債權讓與契約書正本予上訴人，其證言自不能證明系爭
    93.10.30債權讓與契約為真正。則縱王克正與上訴人於94.
    3.21成立調解，大儷公司對上訴人之債權自不因而消滅。
２、上訴人抗辯陳琇瑛身為大儷公司之會計經理，代表大儷公司
    前往上訴人公司對帳，對於王克正所委託之蔡弦宇對上訴人
    出示債權讓與契約時，未為表示任何意見，難謂非為默示通
    知上訴人債權已讓與王克正之事實，已形成表見讓與之效力
    ，上訴人對王克正之清償亦對大儷公司生效云云。
    查證人陳琇瑛於原審證述「（被告訴訟代理人問：你到被告
    公司對帳時，有無蔡弦宇在場？）有一次。我先到，蔡先生
    才到，他走來走去不知道幹什麼。」（見原審卷(二)第29頁）
    是上訴人此部分抗辯亦無可採。
３、上訴人抗辯王克正持有債權讓與契約，屬系爭債權之準占有
    人，上訴人善意信賴王克正為有受領權之債權人，對其所為
    之給付，依民法第310條第2款規定，對大儷公司亦生清償之
    效力。
    查本件王克正與上訴人聲請調解，王克正係以受讓大儷公司
    對上訴人之債權資格，並非以債權之準占有人資格，與民法
    第310條第2款規定有間。
(三)、上訴人謂其從未自認積欠大儷公司1660萬4728元債務云云。
    查上訴人於原審提出之書狀自陳「查大儷公司對於被告所
    有之1660萬4728元貨款債權已讓與案外人王克正」（
    見原審卷(一)第153頁），另上訴人提出之上開調解書載明大
    儷公司對上訴人享有1660萬4728元之債權。另被上訴人提出
    93/9/13-93/11/12期間大儷公司對上訴人出貨之出貨單等及
    出貨統計表，總計換算新台幣為1055萬1621.89元（見原證7
    、8，原審卷(一)第21-139頁），上訴人雖爭執93.11向大儷公
    司進貨之貨款債務，業已支付，並提出被證7為據，惟上訴
    人於原審不爭執「被證7之金額並不是原證7最後6筆（即
    93.11月）金額」（見原審卷(二)第28頁背面）。是上訴人此
    部分抗辯，亦不可採。
(四)、上訴人抗辯大儷公司對其之債權，應扣除：、原證7：93/
    9/ 15美金136元，已付款。9/29美金619.823元、10/19 美
    金2838元、10/22美金492.90元、10/29美金2967元之貨品為
    樣品，不用付款。以上合計美金7053.723元（136+619.823+
    2838+492.90+2967=7053.723）。、模具損失美金52000元
    。、下游廠商扣款損失美金26562.190元（見本院卷第92
    頁背面、94頁及背面）。
１、
、上訴人提出上證8對帳單、匯款單，謂其已支付93/9/15之美
    金136元（見本院卷第92頁背面）。查上證8對帳單本並無人
    簽名（見本院卷第47頁），被上訴人否認其為真正，另匯款
    單（本院卷第48頁）亦無從證明清償93/9/15貨款136元。
、上訴人以被上訴人提出之原證8中三筆之INVOICE，註明NO
    COMMEERCIAL主張樣品無庸付款。查被上訴人提出之原證8出
    貨單請款聯及INVOICE註明上開貨物金額為美金619.83元、
    2838元、492.91元、2967元（見原審卷(一)第63、64、101、
    102 、109、113、122、123頁），並無任何免費之意，是
    上訴人自需支付上開貨款予大儷公司。
２、上訴人在原審答辯三狀稱大儷公司會計陳琇瑛至上訴人公司
    對帳時即自承無法返還模具設備等語（見原審卷(二)第4頁）
    ，而上訴人提出之被證7「94年1月6日陳琇瑛出具之切結書
    」內容略謂「大儷公司專案經理陳琇瑛全權代表大儷公司處
    理富一公司（即上訴人）93年11月份（與原證7之93年11 月
    無關）向大儷公司進貨付款事宜，大儷公司同意富一公司得
    以將應付貨款，在扣除不良發生損失及出貨時所必須支付運
    輸&保險費用後，以付款日當天匯率結算支付貨款，扣除相
    關損失及富用後，富一公司須支付款項…」（見原審卷(一)第
    214頁），另上訴人訴訟代理人於本院亦自承「（上訴人公
    司依94年1月6日切結書簽發予大儷公司之支票200餘萬元）
    …事實上這不只是貨款的部分而已，還有包括他們（即大儷
    公司）應該返還給富一國際的模具。所以這中間有一些貨款
    跟一些模具的金額都抵銷了」（見本院卷78頁），是堪認大
    儷公司應退上訴人公司模具之費用，已於陳琇瑛代表大儷公
    司與上訴人公司處理93年11月份貨款時抵銷。上訴人自不得
    再主張扣除。
３、上訴人以其提出之上證11，主張因大儷公司未再正常出貨，
    其遭下游廠商扣款美金26562.19元。
    姑不論被上訴人否認上證11為真正，查上證11係FUNAIELECT
    RIC(H.K.)LTD.與上訴人間之往來文書（本院卷第55-56頁）
    ，是自無從依此證明因大儷公司未依約出貨予上訴人，上訴
    人因而遭第三人扣款。
４、依上所述，上訴人此部分抗辯，均不可採。
(五)、上訴人抗辯其確有給付王克正600萬元，且王克正亦因此免
    除大儷公司600 萬元之債務，依民法第310條第3款之法旨，
    上訴人對大儷公司之債務已生清償600萬元之效力。
    按向第三人為清償，經其受領者，於債權人因而受利益之限
    度內，有清償之效力，民法第310條第3款定有明文。
    查王克正對大儷公司有本票5000萬元債權，有台灣桃園地方
    法院93年度票字第8883號民事裁定可稽（見原審卷(一)第155
    頁），上訴人因與王克正成立調解，而支付支票五紙（面額
    合計600萬元）予王克正，該支票已兌現等情，有台北市信
    義區調解委員會調解書、和解協議書、支票影本五紙、第一
    商業銀行松貿分行94年10月12日函等可稽。證人王克正於
    原審證稱「大儷公司實際欠我1500萬元，為了確保債權，大
    儷公司簽發5000萬元之本票為擔保；…向被告拿到600萬元
    ，因為還不足全部債權，所以才去查封大儷公司機器」等語
    。可見王克正對大儷公司之1500萬元債權，因上訴人清償
    600萬元，僅就其餘900萬元債權，向大儷公司求償，應認王
    克正已免除大儷公司600萬元之債務，則上訴人雖向非債權
    人之第三人王克正清償，因王克正受領後，已免除債權人大
    儷公司600萬元之債務，使債權人大儷公司受有600萬元之利
    益，依上開規定，應認上訴人對大儷公司之債務已生清償
    600萬元之效力。
(六)、查大儷公司對上訴人有1660萬4728元之貨款債權，已如上述
    ，上訴人雖清償600萬元，仍有1060萬4728元未清償。則被
    上訴人請求確認上訴人對大儷公司有1000萬元之債務存在，
    即屬有理由，應予准許。
四、被上訴人對大儷公司有1500萬元之債權存在，已如上述。則
    被上訴人依民法第242條前段規定，代位行使大儷公司對上
    訴人之權利，請求上訴人向大儷公司給付1000萬元，並由被
    上訴人代為受領，亦為有理，應予准許。
五、綜上所述，原審判決(一)、確認上訴人對大儷公司有1000 萬
    元之債務存在。(二)命上訴人給付大儷公司1000萬元，及其中
    300萬元自94年7月29日（即起訴狀繕本送達翌日），其餘
    700萬元自95年3月24日（即擴張聲明狀繕本送達翌日）起，
    均至清償日止按年息5%計算之利息，並由被上訴人代為受領
    ，於法並無不合。上訴意旨指摘原判決不當，求予廢棄改判
    ，為無理由，應予駁回。
六、本件事證已明，兩造其餘攻擊防禦方法，經核與本判決之結
    果不生影響，爰不一一論述。
七、據上論結，本件上訴為無理由，依民事訴訟法第449條第1項
    、第78條，判決如主文。
中    華    民    國    95    年    9     月    12    日
                    民事第八庭
                        審判長法  官  吳景源
                              法  官  連正義
                              法  官  滕允潔
正本係照原本作成。
如不服本判決，應於收受送達後20日內向本院提出上訴書狀，其
未表明上訴理由者，應於提出上訴後20日內向本院補提理由書狀
（均須按他造當事人之人數附繕本）上訴時應提出委任律師或具
有律師資格之人之委任狀；委任有律師資格者，另應附具律師資
格證書及釋明委任人與受任人有民事訴訟法第466條之1第1項但
書或第2項（詳附註）所定關係之釋明文書影本。
中    華    民    國    95    年    9     月    12    日
                              書記官  黃麗玲
附註：
民事訴訟法第466條之1（第1項、第2項）：
對於第二審判決上訴，上訴人應委任律師為訴訟代理人。但上訴
人或其他法定代理人具有律師資格者，不在此限。
上訴人之配偶、三親等內之血親、二親等內之姻親，或上訴人為
法人、中央或地方機關時，其所屬專任人員具有律師資格並經法
院認為適當者，亦得為第三審訴訟代理人。正本係照原本作成。


司法院資訊處製作；財團法人民間司法改革基金會備份。
